臺灣高等法院高雄分院民事判決　　　　　　94年度上字第33號
上訴人　　　丙○○
訴訟代理人　王國論律師
　　　　　　康進益律師
被上訴人　　甲○○
上列當事人間確認債權不存在事件，上訴人對於中華民國94年1
月19日臺灣屏東地方法院93年度訴字第466 號第一審判決提起上
訴，本院於94年8 月18日言詞辯論終結，判決如下：
    主  文
上訴駁回。
第二審訴訟費用由上訴人負擔。
　　事實及理由
一、上訴人起訴主張：民國87年7 月17日，訴外人鄭惟中向訴外
    人乙○○購買門牌號碼屏東縣新園鄉○○村○○路141 巷1
    弄1 號之房屋及基地（下稱系爭房地），上訴人為該筆買賣
    之代書，代辦過戶及銀行貸款事宜，因乙○○積欠被上訴人
    金錢，乃與被上訴人約定，待鄭惟中以上開房地向台灣中小
    企業銀行股份有限公司（下稱台企銀）貸得新台幣（下同）
    2,700,000 元後，該筆款項將給付被上訴人。被上訴人擔心
    銀行撥款後，鄭惟中不給付2,700,000 元，要求鄭惟中簽發
    發票日87年12月19日、面額2,700,000 元之本票1 張（下稱
    系爭本票）予被上訴人，且要求上訴人共同發票，以擔保貸
    款核發後被上訴人能取得撥貸金額。然鄭惟中因個人因素導
    致銀行未能撥款，上訴人前揭共同發票之原因已不存在，被
    上訴人竟持系爭本票向原審聲請本票裁定，進而持本票裁定
    聲請就上訴人之財產為強制執行。為此，於原審聲明：(一)確
    認被上訴人所持有之系爭本票債權，對於上訴人不存在。(二)
    停止系爭本票之強制執行程序（原審判決上訴人請求停止強
    制執行敗訴部分，上訴人撤回上訴而告確定）。於本院聲明
    ：(一)原判決廢棄。(二)確認上訴人與訴外人鄭惟中於87年12月
    19日共同簽發，未載到期日，面額2,700,000 元本票，被上
    訴人對於上訴人之本票債權不存在。
二、被上訴人則以：系爭房地無法辦理貸款後，上訴人及乙○○
    、鄭惟中於87年12月19日與被上訴人協商並訂立承諾書，約
    定分期還錢，被上訴人要求上訴人及鄭惟中簽發系爭本票，
    保證承諾書的履行，並非保證貸款能撥下來等語置辯。於本
    院聲明：上訴駁回。
三、查上訴人與鄭惟中於87年12月19日共同簽發系爭本票交由被
    上訴人收執之事實，為兩造所不爭執，自堪信為真實。兩造
    所爭執者為(一)上訴人簽發系爭本票之原因為何？(二)系爭本票
    原因關係是否仍存在？茲分述於後。
四、上訴人簽發系爭本票之原因為何？
　　上訴人辯稱：上訴人是從事於代書業務，乙○○從事建築房
  　屋預售，並以共同發票人鄭惟中為購買（房屋）人，房屋建
    好後，即登記為鄭惟中所有，而乙○○因資金不足，向被上
    訴人借款2,700,000 元。乙○○與鄭惟中約定以其所購買之
    房屋設定抵押權，向銀行貸款，將所貸得之款項清償乙○○
    所欠被上訴人之借款。上訴人經鄭惟中、乙○○之委託辦理
    抵押權之設定手續，並由上訴人代理鄭惟中向銀行辦理貸款
    手續，上訴人簽發本票意在保證貸款之核發，使被上訴人安
    心而已，不負任何票據責任云云。然查，系爭房地因中央信
    託局於87年12月2 日聲請法院查封在案，鄭惟中無法以系爭
    房地向台企銀辦理貸款之事實，有系爭房地建物登記謄本、
    土地登記謄本，台企銀大發分行93年11月18日93大發字第
    270 號函各1 件可稽（原審卷第8 至11頁、第32頁）。又兩
    造於87年12月19日與乙○○、鄭惟中進行協商，由上訴人及
    乙○○訂立承諾書予被上訴人之事實，上訴人並不爭執，並
    有上訴人簽訂之承諾書1 紙附卷可按（原審卷第49頁）。依
    該承諾書記載：「立書人乙○○、丙○○（即上訴人）承諾
    下列條款：..... 原貸款戶鄭惟中因其房屋已被查封，銀行
    不同意放款2,700,000 元，甲方（即乙○○）同意俟自備款
    收取後，分別於88年2 月1 日清償1,200,000,元、88年3 月
    1 日清償1,000,000 元、88年4 月1 日清償500,000 元」等
    語，足認上訴人在簽訂該承諾書之日即已知系爭房地貸款無
    法核發。又上訴人與鄭惟中共同簽發系爭本票之日期為87年
    12月19日，與訂立承諾書日期相同，故被上訴人主張上訴人
    簽發系爭本票旨在保證該承諾書之履行或鄭惟中清償乙○○
    對被上訴人2,700,000 元債務之履行之事實，堪信為真。上
    訴人既已明知貸款無法核發之情形下簽發系爭本票，其抗辯
    簽發系爭本票僅在保證貸款核發云云，自無可採。另上訴人
    為代書，有足夠之知識、經驗判斷其所訂立之承諾書及簽發
    系爭本票之法律效果為何，其抗辯：承諾書只是見證，在本
    票上簽名，意在使被上訴人不用擔心云云。惟查，若非擔保
    承諾書所載乙○○或鄭惟中之2,700,000 元債務之清償，何
    能不使被上訴人擔心？足見所謂避免被上訴人擔心，應即該
    2,700,000 元債務之清償，故上訴人於系爭本票上簽章為發
    票人之原因關係，在於該承諾書所載2,700,000 元債務之清
    償。
五、系爭本票原因關係是否仍存在？
　　上訴人簽發系爭本票之原因關係係擔保承諾書所載乙○○之
  　2,700,000 元債務之清償，而乙○○或鄭惟中或上訴人迄今
    均未清償任何款項，則系爭本票之原因關係仍存在。至於上
    訴人抗辯被上訴人已強制執行鄭惟中之不動產，雖為屬實，
    惟既尚未拍定受償，則上訴人抗辯系爭本票債權已不存在云
    云，委無可採。
六、綜上所述，上訴人以簽發系爭本票之原因不存在為由，訴請
    確認被上訴人對上訴人之系爭本票債權不存在，為無理由。
    原審為上訴人敗訴之判決，自無不合。上訴意旨，指摘原判
    決不當，為無理由，應予駁回。
七、結論：本件上訴為無理由，依民事訴訟法第449 條第1 項、
    第78條，判決如主文。
中　　華　　民　　國　　94　　年　　8 　　月　　31　　日
                            民事第二庭
                                審判長法官　簡色嬌
                                法      官  謝靜雯
                                法      官  周慶光
以上正本證明與原本無異。
如對本判決上訴，須於判決送達後20日內向本院提出上訴狀，其
未表明上訴理由者，應於上訴後20日內向本院提出上訴理由書（
均須按他造當事人之人數附繕本）。上訴時應提出委任律師或具
有律師資格之人之委任狀，並依附註條文規定辦理。
中　　華　　民　　國　　94　　年　　9 　　月　　5 　　日
                                書　記　官  鄭翠芬
附註：
民事訴訟法第466 條之1 ：
對於第二審判決上訴，上訴人應委任律師為訴訟代理人，但上訴
人或其法定代理人具有律師資格者，不在此限。
上訴人之配偶、三親等內之血親、二親等內之姻親，或上訴人為
法人、中央或地方機關時，其所屬專任人員具有律師資格並經法
院認為適當者，亦得為第三審訴訟代理人。第1 項但書及第2 項
情形，應於提起上訴或委任時釋明之。
                                                      H
